臺灣臺南地方法院民事判決　九十一年度訴字第二五六號
　　原　　　告　元大京華證券股份有限公司
　　法定代理人　乙○○
　　訴訟代理人　丙○○
　　　　　　　　丁○○
　　被　　　告　甲○○
右當事人間請求給付價金事件，本院判決如左：
    主    文
被告應給付原告新台幣佰貳拾貳萬陸仟捌佰柒拾元，及自民國九十年十二月十二
日起至清償日止，按週年利率百分之五計算之利息。
訴訟費用由被告負擔。
本判決於原告以新台幣壹佰零柒萬陸仟元為被告供擔保後，得假執行；但被告如於假
執行程序實施前以新台幣佰貳拾貳萬陸仟捌佰柒拾元為原告預供擔保後，得免為
假執行。
    事實及理由
一、本件原告起訴主張：被告於民國八十八年四月二十九日與原告（原為元大證券股
    份有限公司，嗣經主管機關核准變更為元大京華證券股份有限公司）簽訂「委託
    買賣證券受託契約書」暨「櫃檯買賣有價證券開戶契約」，並於九十年三月二十
    三日，委託原告以經紀方式買進「東榮工」股票三十二萬股，應付予原告之交割
    金額計新台幣（下同）三百八十五萬四千四百八十四元，惟被告違背給付結算義
    務，依前開櫃檯買賣有價證券開戶契約第八條第一項之規定：「甲方違背給付結
    算義務時，本開戶契約當然終止，乙方即註銷其帳戶，將違約情形函報櫃檯中心
    ，代辦給付結算手續」，第二項復規定：「乙方依前項代辦給付結算所受之證券
    或代價，應於甲方違約之次一營業日在乙方開立之違約專戶予以處理，處理所得
    抵充甲方因違約所生之債務及費用後有剩餘者，應返還甲方，如有不足，得處分
    因其它委託買賣關係所收或應付甲方之財務予以抵扣取償，如仍有不足，再向甲
    方追償」。原告依前揭規定於九十年三月二十七日向台灣證券交易所股份有限公
    司申報被告違約在案，並就其買進之股票予以反向沖銷，成交所得價金計六十二
    萬七千六百十一元，原告因此受有三百二十二萬六千八百七十三元之損害，其間
    雖經原告通知被告補繳，仍未獲清償。被告雖辯稱前開帳戶均由其老闆蔡澤霖使
    用，且前開股票非其委託買進云云，惟前開帳戶係被告親自簽立相關開戶文件後
    所開立，並親自簽立授權書授權訴外人鄧明達為證券委託買賣等相關事宜，依台
    灣證券交易所股份有限公司營業細則第七十五條第六款規定，委託人委由代理人
    代理委託買賣、申購有價證券或辦理交割相關手續，始須出具授權書為之，以憑
    辦理，如委託人親自交易者根本無出具委託書之必要，是被告確實同意將前開帳
    戶全權授權訴外人蔡澤霖或其指定人使用，而前開帳戶於開戶時即已指定由訴外
    人鄧明達下單，帳戶內之所有交易亦皆由鄧明達下單，依民法第一百零三條第一
    項之規定，被告自應負授權責任，倘其自願任令第三人使用其帳戶買賣股票，其
    間之權利義務亦應由被告自行與第三人解決，與原告無涉，況被告自八十八年四
    月二十九日開戶至九十年三月二十三日違約日止，其帳戶內之交易不下數百筆，
    而原告就被告當月之買賣，均依規定於次月十日前將交易對帳單寄送於被告開戶
    時所書立之通訊住址，被告從未異議，亦證訴外人鄧明達為受被告合法授權之人
    ，原告雖於事後始行要求受任人鄧明達簽名，僅為補正其實質關係之形式動作，
    並不影響被告自始已存在之實質授權行為，是被告以其完全不知前開帳戶之交易
    狀況或未授權鄧明達為由，遽此脫卸其應負之責，誠屬無據。另前開股票於九十
    年三月二十八日原告依規定處分時，成交量已大幅萎縮至僅三千零二股（三十餘
    張），而「東榮工」股票當時於市場違約應處分之張數達五千零二十餘張，致原
    告雖委託賣出卻無法成交，其後該股票之成交量均大幅萎縮，僅有一張至數十張
    之譜，原告雖就系爭股票日日委託賣出，惟囿於成交與否依財團法人中華民國證
    券櫃檯買賣中心證券商營業處所買賣有價證券業務規則第三十五條第二項但書「
    買賣申報依電腦隨機方式決定其交易之優先順序」之規定，乃繫於電腦決定，非
    原告所能左右，致無法成交，直至九十年五月三日「東榮工」股票成交量大增至
    一萬三千餘張，前開股票始行賣出處分成功，是原告處分前開股票之時點與價格
    ，實繫由市場因素決定，原告無何違誤之處等語，爰求為除供擔保金額外，如主
    文所示。
二、被告則以：其固於八十八年四月間在委任授權承諾買賣證券授權書委任人欄親簽
    姓名，惟當時受任人欄仍為空白，迨至二年後即九十年四月間始再由原告公司員
    工黃雪梅交予訴外人鄧明達完成簽名手續，而被告與鄧明達互不相識，且被告簽
    立授權書當時鄧明達並未在場，亦無證據證明被告有授權訴外人蔡澤霖或原告公
    司得自行指定第三人鄧明達代為買賣股票事宜，從而原告指稱被告於九十年三月
    二十三日委託鄧明達買賣「東榮工」股票，自屬無權代理，依法對原告不生效力
    。且前開授權事雖事後於九十年四月間始完成授權手續，惟此仍不足以認定本件
    買賣股票當時鄧明達即已合法取得授權。又依兩造簽訂之委託買賣證券受任契約
    書第八條約定：甲方（指被告）違背給付義務．．乙方（指原告）應於甲方（指
    被告）違約之次一營業日（即九十年三月二十八日）在乙方（指原告）開立之違
    約專戶予以處理等語以觀，原告依約應於九十年三月二十八日先自行處分前開股
    票，以為結算，惟原告延於九十年五月三日始將前開股票掛出，期間所受股票差
    額，自不應全數令被告負擔等語置辯。爰聲明求為判決駁回原告之訴，並陳明如
    受不利判決，願供擔保請准免為假執行。
三、經查，原告主張被告於八十八年四月二十九日與原告（原為元大證券股份有限公
    司，嗣經主管機關核准變更為元大京華證券股份有限公司）簽訂「委託買賣證券
    受託契約書」暨「櫃檯買賣有價證券開戶契約」，嗣於九十年三月二十三日該帳
    戶委託買進「東榮工」股票三十二萬股（下稱系爭股票），因未依約辦理結算手
    續，原告乃依規定代辦給付結算手續，並於九十年五月三日將系爭股票賣出，成
    交所得價金計六十二萬七千六百十一元，原告尚受有三百二十二萬六千八百七十
    三元損害之事實，除據其提出被告不爭執真正之委託買賣證券受託契約、櫃檯買
    賣有價證券開戶契約及原告公司變更登記表影本為證外，並有免辦交割帳戶款券
    劃撥資料單影本、康和綜合證券股份有限公司仁愛分公司合併買賣報告書暨交割
    憑單影本各一紙在卷可稽，堪信為真實，惟被告既以前開情詞置辯，本院審酌如
    下：
  （一）查，被告雖辯稱前開帳戶係因其老闆即進昱印染有限公司董長蔡澤霖欲節稅
        ，要求被告開戶寄放蔡澤霖持有「東榮工」之股票，其不知前開帳戶買賣股
        票之事云云，惟除為原告所否認外，經本院傳訊證人蔡澤霖後，其亦到庭證
        稱：「我是進昱印染有限公司的董事長，也是東榮工業股份有限公司的董事
        ，因東榮公司的股票上櫃後改上市，要股權分散，所以要多一點股東，被告
        是我公司的職員，我經過他同意開戶，要將東榮公司的股票轉到他的名下，
        開戶契約都是他本人簽名及蓋章的，是由原告派人到進昱公司辦理的．．我
        沒有寄放東榮公司的股票在被告的帳戶內」等語屬實（參本院九十一年五月
        二十四日言詞辯論筆錄），被告雖辯稱開戶後未保管存摺印章云云，惟被告
        既曾簽訂前開委託買賣證券受託契約書及櫃檯買賣有價證卷開戶契約，即應
        知悉所開立之帳戶係作為股票買賣之用，其復自承事後曾詢問證人蔡澤霖得
        知前開帳戶之存摺、印章在證人蔡澤霖掌管中等語以觀（參本院九十一年四
        月九日言詞辯論筆錄），倘被告未授權證人蔡澤霖自由使用該帳戶買賣股票
        ，豈會在得知證人蔡澤霖持有其前開帳戶之存摺、印章後，未要求證人蔡澤
        霖返還，反任由證人蔡澤霖使用之理﹖又前開帳戶自開戶後迄九十年三月間
        ，交易達數百筆，非在少數，原告並依被告開戶時所書立之通訊住址寄送對
        帳單，被告又曾於八十九年十二月二十二日填具變更客戶基本資料申請書，
        要求變更通訊住址一節，亦有被告不爭執之客戶交易明細表、客戶基本資料
        卡、變更客戶基本資料申請書、大宗限時掛號／掛號函件執據、掛號郵件收
        件回執（均影本）附卷可佐，倘被告就前開帳戶買賣股票一事未授權且毫不
        知情，又豈會在收受對帳單後，未至原告處查詢，反於嗣後又要求變更通訊
        地址﹖是被告所辯不足採信。
　（二）次查，被告雖又辯稱其於八十八年四月二十九日簽立委任授權買賣證券授權
　　　　書，係委任證人蔡澤霖，並非委任第三人或證人蔡澤霖所指定之人買賣股票
　　　　云云，惟查前開授權書係與前開委託買賣證券受託契約書、櫃檯買賣有價證
　　　　券開戶契約在同一日由被告所簽立，而證人蔡澤霖於當日亦陪同在場一節，
　　　　除為被告所不爭執外，並經被告所傳訊之證人蔡玉秋到庭證述屬實（參本院
　　　　九十一年五月二十四日言詞辯論筆錄），若被告係委任證人蔡澤霖為前開帳
　　　　戶股票買賣之受任人，理應由在場之證人蔡澤霖一併簽名，完成委任手續，
　　　　豈會任由受任人欄空白之理﹖且被告開立前開帳戶後，即由證人蔡澤霖指定
　　　　訴外人鄧明達下單一節，亦據營業員黃雪梅到庭證稱：「（是否有持買賣證
　　　　券授權書給鄧明達簽名？系爭股票買賣是否你承辦的？）有，在九十年三月
　　　　份時我拿給鄧明達簽名的。八十八年五月十一日起的股票交易就是東榮工的
　　　　蔡澤霖指定鄧明達下單的，鄧明達是以電話下單的，一開始是我去西寧北路
　　　　蔡澤霖的公司去辦開戶的，蔡澤霖帶被告甲○○來簽名的．．是庭上的甲○
　　　　○辦的．．當時就有簽壹份空白授權書，因為蔡澤霖當天就有說由鄧明達下
　　　　單，後來本來要拿授權書給鄧明達簽，但是疏忽沒有拿給鄧明達蓋，下單全
　　　　部都是鄧明達下的」等語屬實（參本院九十一年七月十六日言詞辯論筆錄）
　　　　，核與證人鄧明達到庭證述：「（買賣證券授權書是否為你簽名及蓋章？係
　　　　何人委託你辦理股票買賣事宜？系爭股票買賣情形為何？）是我簽名及蓋印
　　　　，我是大概在九十年四月以後簽的，我簽的時候委任人已經簽好了，但是我
　　　　並不認識被告甲○○，是元大證券的一個不知姓名的小姐拿到我家給我簽的
　　　　，因為被告甲○○帳戶的股票下單是我辦理的，因為東榮公司要護盤叫我下
　　　　單．．我認識東榮公司的老闆蔡耿榮，蔡耿榮說．．這個戶頭我們可以使用
　　　　．．我都是和營業員電話聯絡下單．．我都是和黃雪梅接觸的．．這個戶頭
　　　　本來就是黃雪梅在管理的，而且東榮公司也叫我找她．．（是否認識蔡澤霖
　　　　﹖）認識」等語之情節相符（參本院九十一年六月十八日言詞辯論筆錄）。
　　　　證人鄧明達雖又證稱其自九十年元月份才使用被告前開帳戶等語，惟參諸其
　　　　於九十年補簽之前開授權書，既係於八十八年四月二十九日由被告所簽立，
　　　　並載有前開日期，倘證人鄧明達非於八十八年五月十一日起即受任處理被告
　　　　前開帳戶股票買賣事宜，又豈會於事後在載有八十八年四月二十九日之授權
　　　　書上簽名確認之理﹖是綜上所述，被告於八十八年四月二十九日簽立受任人
　　　　欄尚空白之前開授權書時，即授權證人蔡澤霖委由第三人為前開帳戶股票買
　　　　賣之代理人，並於嗣後收受股票買賣對帳單時，對證人蔡澤霖所指定之代理
　　　　人未提出異議，則被告自應負授權人之責。
  （三）末查，原告主張其依證券經紀商申報委託人違約案件處理作業要點第三條第
        一款之規定，於被告違約之次日即九十年三月二十八日開盤時即行委託訴外
        人康和證券將系爭股票賣出，惟因當時市場違約須處分之股數高達五千餘張
        ，當日成交量僅有三十餘張，且係依電腦隨機方式決定其交易之優先順序，
        致九十年五月三日始行賣出之事實，業據其提出股票收盤參考價查詢表、中
        央日報簡報等為證，而觀諸前開股票收盤參考價查詢表，於九十年三月二十
        三日被告買進系爭股票時，「東榮工」之成交筆數尚有三百二十筆，成交股
        數達四百零三萬四千零一股，惟於被告違約之次日即九十年三月二十八日成
        交筆數卻僅有四筆，成交股數為三千零二股，自九十年三月二十九日起至九
        十年五月三日前，成交筆數僅一筆者更有三日，其餘成交筆數亦多在個位數
        ，成交股數亦僅自一千餘股至三萬餘股不等，迄至九十年五月三日，成交筆
        數始提高至八百三十二筆，成交股數為一千三百四十三萬零三股，再參以財
        團法人中華民國證券櫃檯買賣中心證券商營業處所買賣有價證券業務規則第
        三十五條第二項第一款第三點但書：但與成交價格相同之一方如未全部滿足
        時，該一方之買賣申報，依電腦隨機方式決定其交易之優先順序之規定，原
        告實無法自由決定系爭股票賣出之日期及價格。是原告於九十年五月三日始
        行賣出，應無可歸責之處。被告若辯稱原告有故意違約之情事，自應由被告
        負舉證之責。其要求原告應提出自九十年三月二十八日起即掛牌出賣之證明
        ，實無必要，附此敘明。
四、從而，原告依契約法律關係請求被告給付三百二十二萬六千八百七十三元，及自
    支付命令聲請狀繕本送達翌日（即九十年十二月十二日）起至清償日止，按週年
    利率百分之五計算之利息，為有理由，應予准許。
五、本件判決基礎已臻明確，兩造其餘攻擊、防禦方法及舉證，於判決結果無影響，
    毋庸一一論列，附此敘明。
六、又兩造均陳明願供擔保，分別請求宣告假執行或免為假執行，經核無不合，爰各
    別酌定相當擔保金額併准許之。
七、訴訟費用負擔之依據：民事訴訟法第七十八條。
中　　　華　　　民　　　國　　　九十一　　年　　　十二　　月　　十三　　日
                                臺灣臺南地方法院民事第二庭
~B法　　　官　林育幟
右為正本係照原本作成
如對本判決上訴，須於判決送達後廿日內向本院提出上訴狀
中　　　華　　　民　　　國　　九十一　　年　　 十二　　 月　　 十三　　 日
~B法院書記官　黃淑櫻
